【裁判字號】    95,上易,1270
【裁判日期】    951128
【裁判案由】    背信
【裁判全文】
臺灣高等法院臺中分院刑事判決        95年度上易字第1270號
上  訴  人
即  被  告  乙○○
選任辯護人  林松虎律師
            王志中律師
上列上訴人因背信案件，不服臺灣臺中地方法院93年度易字第26
98號中華民國95年8月10日第一審判決（起訴案號：臺灣臺中地
方法院檢察署92年偵字第13077、17357號），提起上訴，本院判
決如下：
    主  文
上訴駁回。
    事  實
一、乙○○自民國82年2月間起擔任台中縣神岡鄉鄉農會（下稱
    神岡鄉農會）監事，復於86年起擔任神岡鄉農會常務監事，
    又於90年3月間起擔任神岡鄉鄉農會理事長，依農會法施行
    細則第26條規定，負責監察農會內部稽核及金融檢查報告之
    缺失改善事項，另依銀行法施行細則第3條規定，就涉及信
    用部業務事項，亦屬農會之負責人，認係受神岡鄉農會委託
    ，為神岡鄉農會從事業務之人，具誠信處理農會事務之義務
    。其明知財政部訂定之個人授信案件徵信處理注意事項第3
    條、第6條規定「徵信單位對於個人授信案件，應向各往來
    金融機構查詢其存借往來情形、餘額及有無不良紀錄；個人
    授信，應依據其貸款用途核實撥付」而翔實徵信、82年10月
    8日修正公布之農會信用部業務管理辦法第10條第2項及第11
    條第1項分別規定「農會信用部辦理會員及其同戶家屬放款
    ，其用途以農業產銷、本身事業上必要資金或生活上正當需
    要者為限。農會信用部對每一會員及其同戶家屬放款總額不
    得超過農會信用部前一年度決算淨值百分之25。」等貸款業
    務規定均係為防止借用人頭戶達分散借款集中使用目的之情
    事發生，而神岡鄉農會總幹事丙○○要求其擔任貸款之人頭
    戶係為規避上開限制；且財政部先後以下列函示要求神岡鄉
    農會確實遵守授信安全原則及授信流動原則：84年8月3日
    以台財融字第84726688號函示「嚴密審查有無利用人頭戶為
    分散借款、集中使用之情形」85年2月16日以台財融字第
    85507595號函示「辦理擔保放款，擔保品之徵提以借款人本
    人或同戶家屬為限。」85年8月29日以台財融字第8553588
    5號函示「不得對其理監事、總幹事及各部門員工，或對與
    其理監事、總幹事、信用部主任或辦理授信職員有利害關係
    者，辦理擔保放款；惟上開受限制之人員原授信案件，如在
    繳息正常，原授信條件不變之下，准予展期。」88年10月
    16日以台財融字第88764218號函示「對同一擔保品之放款不
    得重估增貸。」，竟仍於82年起至90年間，基於意圖為自己
    或丙○○不法之利益，並與丙○○、吳思聰、陳永松、鄭富
    雄、陳素娟、許美惠、宋美惠（其等於神岡鄉農會擔任之職
    務、任職期間均詳見附表1）基於概括犯意聯絡，連續多次
    違背其受託之職務：
  (一)乙○○明知丙○○於82年2月10日將重測前台中縣豐原市○
    ○○段522、522之2、522之3、523之3等四筆私有農地（重
    測後之地號分別為豐原市○○段70、409、441、437地號）
    登記於其名下，向神岡鄉農會借款新台幣（下同）500萬元
    ，係為規避上開財政部關於人頭戶借款之限制，貸得之款項
    均供丙○○使用，仍為丙○○之不法利益，違背其擔任監事
    受農會委託監察農會內部稽核之任務，為丙○○擔任人頭戶
    借款。該筆貸款於83年12月11日已停止繳息，有還款不正常
    之情形，卻於84年4月15日徵得其妻陳康金枝之同意，變更
    貸款名義人為陳康金枝。86年1月22日辦理展期後，先償還3
    百萬元，尚積欠神岡鄉農會2百萬元。88年3月2日辦理2百萬
    元貸款展期，由宋美惠、許美惠、吳思聰、陳永松、丙○○
    等人承辦，其等均明知陳康金枝係丙○○之人頭戶，復為乙
    ○○之妻，屬關係戶，展期前已有利息滯繳之情形，竟未翔
    實徵信，宋美惠在放款批覆書「過去履約情形」、「現欠及
    已准未放」、「徵信意見」等攸關債信之欄位均空白未勾選
    。在徵信報告表「銀行往來」欄「償債情形」項則勾選「正
    常」，未勾選「有不良紀錄」，許美惠、吳思聰、陳永松、
    丙○○等人仍予核章展期，而違反上開財政部台財融字第84
    726688號、台財融字第85507595號及台財融字第85535885號
    等關於限制人頭戶借款及關係戶展期之函令。89年6月27日
    又增貸3百萬元（貸款總額達5百萬元），由許美惠、吳思聰
    、陳永松、丙○○等人承辦，其等均明知陳康金枝係人頭且
    為關係戶，竟未經徵信調查，任由放款批覆書上各徵信欄位
    均為空白，違反上開財政部台財融字第88764218號對於同一
    擔保品限制增貸之規定，准予貸放。嗣財政部於90年1月8日
    以台財融（6）第89442398號函令神岡鄉農會「限於文到3個
    月內收回全數借款」，丙○○等人仍未依規定收回，亦未進
    行催收或求償程序。此筆貸款於91年間償還2百萬元，尚欠3
    百萬元，於91年轉為呆帳，迄93年5月26日止尚積欠3百56萬
    3千1百97元，致生損害於神岡鄉農會之財產及利益。
  (二)乙○○另於80年間，以其所有坐落神岡鄉○○○段後壁厝小
    段18之105、18之106、18之231、18之238、18之240等5筆地
    號土地供作擔保，向神岡鄉農會申辦貸款1千零10萬元供己
    使用。84年4月12日辦理換單，得其妻陳康金枝之同意，變
    更貸款名義人為陳康金枝，同時辦理增貸60萬元，實際貸款
    金額達1千零70萬元，該貸款案旋於同年5月3日停止繳息，
    而有還款不正常情形，詎仍與丙○○、陳永松、吳思聰、鄭
    富雄、陳素娟、宋美惠等貸款承辦人員，共同基於為自己不
    法利益之犯意聯絡，違背其等受任之職務，未依貸款業務規
    定翔實辦理徵信、授信及覈實評估借戶、保證人還款能力，
    准予辦理增貸或展期：84年12月14日申請增貸2百萬元時
    ，鄭富雄未實際就擔保土地鑑價評估，逕依乙○○擬增貸之
    金額，將每平方公尺估價自原5千5百元任意提高為6千6百元
    ，經宋美惠、吳思聰、陳永松、丙○○等人逐級核章准予增
    貸，嗣實際增加貸放80萬元，貸款總額達1千1百50萬元。使
    神岡鄉農會在貸款人債信不良之情形下仍增加放款。85年
    10月15日分別再增貸90萬元，乙○○明知其身為農會監事，
    屬於關係戶，依上開財政部85年8月29日以台財融字第85535
    885號函示不得辦理貸款，仍與宋美惠、陳素娟、鄭富雄、
    吳思聰、陳永松、丙○○等人共同違背其等受任之職務，使
    神岡鄉農會在借戶債信眨落之情形下，仍增加放款90萬元（
    貸款總額達1千2百40萬元）。此1千2百40萬元之貸款期限
    為2年，至87年10月14日止，詎乙○○屆期未清償、亦未辦
    理展期，已違反上開財政部85年8月29日台財融字第8553588
    5號函示，仍於88年2月5日與宋美惠、許美惠、陳志鴻、吳
    思聰、陳永松、丙○○等人，共同基於違背農會委任任務之
    犯意聯絡，由丙○○等承辦人員准予展期。財政部再於90年
    1月8日以前開函文限令「文到3個月內收回全數借款」，丙
    ○○等人並未依令收回，亦未列入逾放處理債權。乙○○
    於90年3月間當選神岡鄉農會理事長，於90年4月25日就上開
    貸款案辦理展期，於展期前已有多次利息遲繳之情形，依財
    政部上開函示，已不得辦理展期，且徵信人員陳春妹已於放
    款批覆書之「徵信意見」欄登載「本件是關係戶」及現欠金
    額，乙○○猶與丙○○、陳永松等人違背其所受任之任務，
    由丙○○、陳永松等承辦人員批示准予展期。此筆貸款自90
    年5月25日起即停止繳息，迄93年5月26日止除本金1千2百40
    萬元均未償還外，尚積欠利息及違約金合計2百63萬5千3百
    91元，致生損害於神岡鄉農會之財產及利益。至94年5月19
    日上開土地才經法院以768萬元拍售。
三、案經法務部調查局台中縣調查站移請台灣台中地方法院檢察
    署檢察官偵查起訴。
    理    由
一、證據能力部分：按被告以外之人於審判外之陳述，雖不符前
    4條之規定，而經當事人於審判程序同意作為證據，法院審
    酌該言詞陳述或書面陳述作成時之情況，認為適當者，亦得
    為證據。當事人、代理人或辯護人於法院調查證據時，知有
    第159條第1項不得為證據之情形，而未於言詞辯論終結前聲
    明異議者，視為有前項之同意，刑事訴訟法第159條之5定有
    明文。本件證人丙○○、陳康金枝、吳思聰、陳永松、鄭富
    雄、許美惠等人之警詢及偵訊筆錄，雖屬被告以外之人於審
    判外之陳述，惟被告自始至終均未聲明異議，視為有同意，
    且本院審酌其等警詢及偵訊筆錄做成之情況並無任何不適當
    之處，依上開規定，其等之警詢及偵訊筆錄堪認具有證據能
    力，得為本院認定事實之依據，先予敘明。
二、被告擔任丙○○之貸款人頭戶違法借款部分：被告乙○○先
    以自己之名義擔任丙○○貸款使用之申請貸款名義人頭，後
    因遭財政部糾正，改以陳康金枝之名義擔任丙○○貸款人頭
    之事實，業據其於法務部調查局台中縣調查站詢問（92年度
    偵字第17357號卷(一)第19-20頁）、偵訊（同上卷第112-113
    頁、92年度偵字第17357號卷(二)第95頁）及原審法院審理時
    坦承不諱，惟辯稱：僅是單純借名登記，與丙○○間並無任
    何不法謀議，亦未獲得任何好處，且當時並未承辦相關貸放
    款業務，應不構成背信罪云云。經查：
  (1)證人丙○○於原審法院證稱：「利息都由我繳納，有時有遲
    繳，一直到案發前已經有5、6個月未繳‧‧‧開始借的時候
    ，貸款案的承辦人包括許美惠、宋美惠、吳思聰、陳永松他
    們不知道貸款實際使用人是我，等繳利息的時候他們發現我
    在繳，他們才知道」等語，核與證人吳思聰於偵訊時陳稱「
    知道該貸款之實際借款人是丙○○」等語相符（92年度偵字
    第17357號卷(二)第79頁反面），參照證人許美惠於原審法院
    證稱：「（88年3月2日）聲請展期時並未對保」、及偵訊時
    陳稱：「（89年6月27日增貸3百萬元）沒有徵信，是沿用舊
    的徵信表」等語（同上卷第96頁）及證人吳思聰陳稱：「如
    果繳利息正常都會准予展期，而且總幹事（即丙○○）有交
    代只要他有來繳息最好，所以才會准」等語（同上卷第95頁
    反面），堪認本件貸款承辦人員許美惠、宋美惠、吳思聰、
    陳永松對丙○○借用人頭戶分散貸款、集中使用以規避農會
    貸款最高限額之情事，均知之甚詳，本件貸放案得以順利通
    過，參以證人吳思聰上述證詞，自是因神岡鄉農會總幹事丙
    ○○親自交辦，而得以通過歷次展期、增貸。
  (2)本件貸款案於88年3月2日辦理2百萬元貸款展期、89年6月27
    日辦理增貸3百萬元時，貸款承辦人員許美惠、吳思聰、陳
    永松、鄭富雄等人因知悉真實借款戶為總幹事丙○○，故對
    人頭借戶未為確實徵信授信調查，其等所製作放款徵信調查
    表上人頭借戶乙○○、陳康金枝每年個人收支情形欄及放款
    批覆書上借款用途欄、償還來源欄之內容均未據實填載，僅
    是沿用舊有徵信資料等情，業據許美惠、吳思聰、鄭富雄於
    調查局詢問及偵訊時陳述明確，並有歷次增貸及展期之借款
    申請書、放款徵信調查表、放款批覆書等附卷可考，足見上
    開承辦人員因受總幹事即被告丙○○指示以配合貸放作業，
    違反農會規定，未為確實之徵信授信調查，並准予貸放，而
    有違背其等受託職務之情事。
  (3)82年10月8日修正公布之「農會信用部業務管理辦法」第11
    條第1項規定「農會農會信用部對每一會員及其同戶家屬放
    款總額不得超過農會信用部前一年度決算淨值百分之25，其
    中無擔保放款總額不得超過該決算淨值百分之5」，而神岡
    鄉農會於82年度對每一會員之擔保放款上限金額為2千萬元
    ，此有神岡鄉農會通過歷年對每一會員放款最高額度議決案
    附於原審法院91年度重訴字第2677號卷內可參，證人丙○○
    於原審法院證稱：「該筆貸款在84年變更名義人為陳康金枝
    ，是因為農會會員貸款有限額，因為乙○○自己要貸款，所
    以才將貸款名義人變更為他太太」等語（原審法院卷(一)第24
    8頁），足證被告明知神岡鄉農會確有每一會員貸款最高金
    額之限制。然證人丙○○同時利用乙○○（貸得5百萬元）
    、李素貞（貸得5百萬元）、江春榮（貸得1千萬元）、廖士
    濱（貸得1千萬元）為人頭戶，共計貸得3千萬元供己使用以
    規避會員貸款最高金額限制之規定等情，業據丙○○、李素
    貞、江春榮、廖士濱於偵訊時供述明確，並有各該貸款案之
    借款申請書、借據、存款印鑑卡、約定書、借保人徵信調查
    表（報告表）、抵押權設定契約書、他項權利證明書、逾期
    放款催收情形等附卷可稽。神岡鄉農會總幹事丙○○為規避
    上開借款限制規定，利用被告及李素貞等人頭戶向神岡鄉農
    會借款，但實際提供擔保品、申辦手續及提領借款均係由丙
    ○○為之，達到分散借款集中使用之目的。
  (4)被告雖辯稱單純借名應不構成背信罪云云，然查農會信用部
    業務管理辦法第10條第2項及第11條第1項既分別規定「農會
    信用部辦理會員及其同戶家屬放款，其用途以農業產銷、本
    身事業上必要資金或生活上正當需要者為限。農會信用部對
    每一會員及其同戶家屬放款總額不得超過農會信用部前一年
    度決算淨值百分之25。」，乃因人頭戶並無借款及還款之真
    意，則神岡鄉農會就該借款之借款戶信用狀況、借款用途、
    還款財源、借戶展望等，難以為詳實之徵信調查，足以影響
    授信安全原則、授信流動原則之評估，該借款將因實際使用
    貸款者之財務狀況不良，產生骨牌效應，無從確保神岡鄉農
    會信用部資金彈性有效運用及農會財產及利益，是被告上開
    辯解，無足採信。
  (5)又按農會理監事負責監察農會內部稽核及金融檢查報告之缺
    失改善事項；就涉及信用部業務事項，亦屬農會之負責人，
    農會法施行細則第26條、銀行法施行細則第3條分別定有明
    文。被告既自82年間起擔任神岡鄉農會之監事，並自86年起
    擔任神岡鄉農會常務監事，又於90年3月間起擔任神岡鄉鄉
    農會理事長，當屬受神岡農會委託，監察信用部之業務，被
    告既身為神岡鄉農會之監事，對此自無可能諉為不知，猶出
    名擔任借款人頭，嗣後更未經其妻陳康金枝同意（詳如後述
    ）改由陳康金枝擔任借款人頭，屢次為此人頭戶貸款案件為
    展期、增貸之行為，其雖非信用部相關承辦審核正式人員，
    然刑法之背信罪主體，固限於為他人處理事務之人，所謂為
    他人云者，係指受他人委任，而為其處理事務而言（最高法
    院49年台上字第1530號判例參照），祇要實際上為他人處理
    事務即已該當其要件，不以形式上資格為判定標準。是被告
    雖未在歷次增貸、展期之放款批覆書上批示核章，然其既有
    監察信用部業務及金融檢查報告所列農會缺失有無改進之權
    責，自屬係為神岡鄉農會處理貸款業務之人至明，仍應與丙
    ○○、許美惠、宋美惠、吳思聰、陳永松等人共同負背信之
    罪責。而神岡鄉農會迄93年5月26日止除本金3百萬元未收回
    外，被告尚積欠農會利息及違約金合計56萬3千1百97元，此
    有合作金庫神岡分行93年5月26日合金神催字第093000248 6
    號函所附催收情形一覽表在卷可憑（92年度偵字第17357號
    卷(二)第84頁），其對神岡鄉農會造成損害無疑，此部分背信
    犯行已經確定。
三、被告個人違法超貸案部分：
  (1)被告因擔任神岡鄉農會監事，屬受神岡農會委託，監察信用
    部業務之人，業如前述，其於84年12月14日欲增貸2百萬元
    時，徵信人員鄭富雄係因第一次核貸時就擔保土地所估價值
    不足以擔保增貸後之總金額，始重行估價，且並未提出土地
    鑑價報告等情，業據證人鄭富雄於原審法院審理時證述明確
    ，而此筆貸款已於84年5月3日停止繳息而有還款不正常之情
    形，亦經承辦人員宋美惠登載於借款申請書主辦人意見欄內
    ，準此，本件增貸時借款人之還款能力即有疑義，承辦人員
    吳思聰、陳永松、丙○○仍逐層核章准予增貸，被告因為自
    己不法之利益，而與吳思聰等共同背信之事實足堪認定。
  (2)財政部業於85年8月29日以台財融字第85535885號函示「不
    得對其理監事、總幹事及各部門員工，或對與其理監事、總
    幹事、信用部主任或辦理授信職員有利害關係者，辦理擔保
    放款；惟上開受限制之人員原授信案件，如在繳息正常，原
    授信條件不變之下，准予展期。」（92年度偵字第17357號
    卷(二)第138頁），被告明知其身為農會監事，已有未按時繳
    息之情事，卻於85年10月15日再增貸90萬元，又於88年2月5
    日申請展期2年，均有違上開財政部函示之規定，其與承辦
    人員丙○○、吳思聰、陳永松、宋美惠等有共同背信之事實
    。
  (3)財政部又於90年1月8日以台財融（6）第89442398號函令神
    岡鄉農會「限於文到3個月內收回全數借款」，且此筆借款
    自88年7月16日起至90年4月25日止，有多次繳息遲滯之情事
    （見卷附金融檢查報告第1冊第3頁），被告當時已擔任神岡
    鄉農會理事長（90年3月間當選），對於財政部上開函令自
    應知悉，卻仍為自己之利益，違反財政部上開函示之規定，
    由承辦人員陳永松、丙○○批示准予展期，其與陳永松、丙
    ○○有共同背信之行為，而財政部91年6月30日金融檢查報
    告缺失事項亦記載「90年4月25日仍續辦理1千2百40萬元之
    展期，違反上開90年1月8日函令，核有欠妥；經查借戶於展
    期前已有利息遲滯之情形，債信貶落，未竅實評估其還款能
    力，仍准予辦理展期，核貸作業有欠妥適」（卷附金融檢查
    報告第1冊第1頁），益徵上情。
  (4)證人陳春妹、陳鉑秉固於原審法院證稱90年4月25日就該1千
    2百40萬元貸款案之展期係經以財政部、合作金庫人員組成
    之審議小組核可的，決定權不在神岡鄉農會等語（原審法院
    卷(一)第260、262頁），然經原審法院向行政院農業委員會調
    取輔導神岡鄉農會信用部業務工作日誌，於90年4月25日以
    合作金庫、縣政府、農會人員共同組成之輔導小組並未討論
    本件以陳康金枝為借款人之1千2百40萬元貸款展期案，有行
    政院農業委員會93年3月13日農授金字第0955070171號函所
    附工作日誌及會議紀錄在卷可稽（原審法院卷(二)第24-25頁
    ），是證人陳春妹、陳鉑秉上開證詞與事實不符，仍應認該
    90年4月25日1千2百40萬元貸款展期案係經陳永松、丙○○
    之批示而准予展期。
  (5)被告又辯稱借款期間有繳息，展期前也將積欠利息全數繳清
    ，不見得有損及神岡鄉農會權益云云，證人許美惠亦於原審
    法院證稱：「利息有繳到要展期的時候，依業務慣例就可以
    不需重新徵信及對保即可展期」等語，然借款人既有利息遲
    繳之情事，即反應其還款能力已有不良，徵信人員於徵信作
    業時自應將此情況翔實反映於徵信報告上，供農會其餘辦理
    貸款業務人員是否准予展期之參考，且農會放款固以收取利
    息為獲取利潤之方式，然仍須考量借款人之債信情況，若於
    還款能力發生疑慮時，農會得及時為風險之控管，若於繳息
    遲滯、債信已有不良之情況，猶一再准予展期、延長還款期
    限，將致農會承擔之風險愈行擴大，危及農會經營之基礎，
    是被告辯稱「有繳付利息，未生損害於農會」云云，顯不能
    作為被告免責之詞。準此，被告與丙○○、陳永松、吳思聰
    等明知財政部函示不得貸放予利害關係人，仍准予增貸，又
    於財政部函示應及時收回欠款，仍准予展期，造成神岡鄉農
    會迄93年5月26日止除本金1千2百40萬元未收回外，被告尚
    積欠農會利息及違約金合計2百63萬5千3百91元，此有合作
    金庫神岡分行93年5月26日合金神催字第0930002486號函所
    附催收情形一覽表在卷可憑（92年度偵字第17357號卷(二)第
    85頁），其對神岡鄉農會造成損害無疑，此部分背信犯行已
    經確定。
  (6)被告雖於本院提出神岡鄉農會不動產調查估價報告表、不動
    產調查表、透明房訊全文資料網頁等資料，以證明被告上開
    農地並無高估，神岡鄉農會並無迄93年5月26日止除本金1千
    2百40萬元均未償還外，尚積欠利息及違約金合計2百63萬5
    千3百91元，致生損害於神岡鄉農會之財產及利益。然上開
    農地於94年5月19日才經法院以768萬元拍售。有透明房訊全
    文資料網頁附狀可按，若當年無高估，何以貸款1千2百40萬
    元土地僅拍得768萬元，足見上開神岡鄉農會不動產調查估
    價報告表、不動產調查表，所載不實，自不能據為有利被告
    之認定。又貸款1千2百40萬元加上積欠利息及違約金2百63
    萬元共1千五百零3萬元，扣除拍得之768萬元，尚欠7百35萬
    元，自生損害於神岡鄉農會之財產及利益，被告於本院提出
    上開土地拍得768萬元之事實，莫非欲主張神岡鄉農會之損
    失已較減輕，冀求減輕其刑，然本件主要在懲處被告不應提
    供人頭貸款，不得對農會理監事、總幹事放款，不該展期而
    展期，不該重估增貸而重估增貸及被告以自有農地超貸等等
    ，非僅其超貸一端，且上開土地雖拍得768萬元，然尚欠7百
    35萬元，對該農會之損失不可謂為不大，原審量刑已屬從寬
    ，故不能因有上開土地拍得768萬元之事實，再予減輕其刑
    。而被告於原審審判前並無提出該透明房訊全文資料網頁，
    以資證明有該拍得768萬元之事實，原審依審判時之資料認
    定被告迄93年5月26日止除本金1千2百40萬元均未償還外，
    尚積欠利息及違約金合計2百63萬5千3百91元，致生損害於
    神岡鄉農會之財產及利益，並無違誤。另證人許美惠、吳思
    聰、丙○○、陳永松、陳春妹雖均於原審證稱：遲繳利息，
    如再補繳，都可辦理展期，然此與85年8月29日台財融字第
    85535885號函示有違，故上列證人所言顯為迴護被告之詞，
    自無可採。又證人鄭富雄雖於原審證稱：上開農地有那價值
    ，所以才辦理重估，然上開農地沒那價值已論述如上，故證
    人鄭富雄所言亦為迴護被告之詞，當無可採。
四、論罪科刑部分：
  (一)查被告自82年2月間起擔任神岡鄉鄉農會監事，復於86年起
    擔任神岡鄉農會常務監事，又於90年3月間起擔任神岡鄉鄉
    農會理事長，依農會法施行細則第26條、銀行法施行細則第
    3條規定，當屬受神岡農會委託監察信用部之業務，係受神
    岡鄉農會委託處理事務之人，竟意圖為自己或第三人（丙○
    ○）不法之利益，而為違背其任務之行為，致生損害於神岡
    鄉農會及會員之利益，核其所為，係犯刑法第342條第1項之
    為他人處理事務，意圖為自己或第三人不法之利益，而為違
    背其任務之行為，致生損害於本人之財產之背信罪。
  (二)被告與丙○○、吳思聰、陳永松、鄭富雄、陳素娟、許美惠
    、宋美惠等各該參與貸款人員間，互有犯意聯絡及行為分擔
    ，為共同正犯。公訴意旨雖認被告為丙○○擔任貸款人頭之
    行為，係構成背信罪之幫助犯，惟被告本身就信用部業務已
    屬受神岡鄉農會委託處理事務之人，歷次增貸、展期或由其
    自行簽署「陳康金枝」之署押或授權農會承辦人員簽署「陳
    康金枝」之署押而為之，所參與者已非僅屬構成要件以外之
    提供犯罪助力之行為，而屬構成要件行為，應已構成共同正
    犯，公訴意旨僅論以幫助犯，尚有未洽。
  (三)按行為後法律有變更者，適用行為時之法律。但行為後之法
    律有利於行為人者，適用最有利於行為人之法律，刑法第2
    條第1項定有明文。查被告行為後，農業金融法已經總統於
    92年7月23日公布，該法第61條規定本法施行日期由行政院
    定之，嗣經行政院於93年1月9日以院台農字第0930080138號
    令，定自93年1月30日施行。依新制訂之農業金融法第39條
    第1項、第2項關於背信罪之刑度為3年以上10年以下有期徒
    刑，得併科1千萬元以上2億元以下罰金；職員2人以上共同
    實施犯罪行為者，得加重其刑至2分之1，故比較刑法第342
    條背信罪及上開新法刑度輕重結果，修正後之法律處罰較重
    ，依刑法第2條第1項但書規定，應適用有利於被告之刑法背
    信罪處斷。
  (四)查被告行為後，刑法第33條第5款業於94年2月2日以華總一
    義字第09400014901號令修正公布，並自95年7月1日起施行
    ；修正後刑法第33條第5款規定「罰金：新台幣1千元以上，
    以百元計算之。」，與修正前刑法第33條第5款規定「罰金
    ：1元以上。」不同。比較新舊法結果，以舊法較有利於行
    為人，新法之規定對被告並無較為有利之情形，故依刑法第
    2條第1項前段規定，本案關於刑法第342條第1項之法定刑罰
    金部分，自應適用行為時之法律即修正前刑法第33條第5款
    規定決定其罰金部分之法定刑。
  (五)查被告行為後，刑法第56條連續犯之規定，業於94年1月7日
    修正公布刪除，並於95年7月1日施行；而行為後法律有變更
    者，適用行為時之法律；但行為後之法律有利於行為人者，
    適用最有利於行為人之法律，刑法第2條第1項定有明文。被
    告之犯行，因行為後新法業已刪除連續犯之規定，此刪除雖
    非犯罪構成要件之變更，但顯已影響行為人刑罰之法律效果
    ，自屬法律有變更，而刑法修正之後，原屬連續犯之數個犯
    罪行為，依新法應數罪併罰，比較修正前之規定，可依裁判
    上一罪論處，顯然修正前之規定較有利於被告，如仍依修正
    後之規定，對於被告極為不利，從而，解釋上對於刑法第2
    條之解釋，應包括此種影響罪刑加重之規定。本件被告於刑
    法修正施行前所犯之數次背信罪，時間緊接，犯罪構成要件
    相同，顯係基於概括之犯意反覆為之，依裁判時之新法第2
    條第1項比較之結果，以舊法較有利於行為人，應依修正前
    刑法第56條之規定，逕以一連續背信罪論處，並依法加重其
    刑。
  (六)原審因依刑法第2條第1項、修正前刑法第56條、刑法第28條
    、第342條第1項，罰金罰鍰提高標準條例第1條前段，審酌
    被告身為農會監事、常務幹事、理事長多年，未遵守農會以
    保障農民權益，提高農民知識技能，促進農業現代化，增加
    生產收益，改善農民生活，發展農村經濟為宗旨之設立目的
    ，及其擔任監事負責農會內部稽核之權責，竟與丙○○等人
    合謀背信，導致大筆不良放款不能完全回收，置神岡鄉農會
    之財產利益於不可預測之減損風險，而生損害於全體會員，
    並就其涉案之情節輕重、主導性與犯罪利益之獲取及犯罪後
    態度等一切情狀，量處有期徒刑2年，以示懲儆。認事用法
    及量刑均無違誤。被告上訴意旨雖否認犯罪，指摘原審判決
    不當，求予撤銷，核無理由，應予駁回。
五、公訴意旨另以：被告於84年4月15日起，未得其妻陳康金枝
    之同意，將其為丙○○擔任貸款人頭戶（設定抵押之土地為
    重測前豐原市○○○段522、522之2、522之3、523之3等4筆
    農地）之貸款案件，變更貸款名義人為陳康金枝，並先後以
    陳康金枝名義，於86年1月22日、88年3月2日、89年6月27日
    先後辦理展期、增貸行為，而基於行使偽造私文書之概括犯
    意，以不詳方式持用陳康金枝之印章，連續在各該借款申請
    書及借據上偽造陳康金枝之印文、署押後，持向各該貸款承
    辦人員行使，足生損害於神岡鄉農會之財產利益及陳康金枝
    ，因認被告另涉犯刑法第216條、第210條之行使偽造私文書
    罪嫌等語。公訴人認被告涉有此部分犯行，無非係以被告自
    白稱其妻對於擔任丙○○人頭戶一事並不知情，簽名均由其
    代簽等語（原審法院卷(一)第173頁），及陳康金枝於警詢時
    稱：「我不會寫字，沒有到農會對保過」等語（92年度偵字
    第17357號卷(一)第22-23頁）為主要論據。然查，證人陳康金
    枝於原審法院到庭結證稱「最後一張（卷附神岡鄉農會金融
    檢查報告第1冊第34頁所附發票人為陳康金枝之本票）名字
    簽的很醜的是我簽的，3張本票（卷附神岡鄉農會金融檢查
    報告第1冊第32-34頁）及貸款申請書（卷附神岡鄉農會金融
    檢查報告第1冊第21、23、25頁）上的印章都是我的，是農
    會的人來我家蓋的，他們只說要換單用，還說他們自己會去
    還款」等語，而該第3張面額為5百萬元本票（卷附神岡鄉農
    會金融檢查報告第1冊第34頁）發票人「陳康金枝」簽名筆
    觸粗略，極似不諳書寫之人所描繪，且該第1張面額為3百萬
    元本票（第32頁）除陳康金枝簽名及印文外，尚有指印1 枚
    ，證人陳康金枝並未否認該指印非其所奈印，則其證稱除第
    3張本票上發票人「陳康金枝」由其所書寫，其餘本票、貸
    款申請書上「陳康金枝」印文均由農會承辦人員持其印章蓋
    用等情，應與事實相符而值採信。以證人陳康金枝國小尚未
    畢業、不諳文字書寫之智識程度觀之，其尤能理解上開本票
    及貸款申請書均為貸款換單（即變更貸款名義人之意）所使
    用，且知悉借用之貸款不需由其償還，堪認證人陳康金枝對
    於其擔任丙○○貸款人頭戶一事，並非全無知悉；況亦無證
    據證明證人陳康金枝歷次貸款換單、展期、增貸所提出之貸
    款申請書、本票中，何者為被告乙○○所代簽、何者為農會
    承辦人員所代簽，自難僅以被告乙○○供稱其妻陳康金枝對
    人頭戶一事全不知情等語，即認被告有偽造文書或偽造有價
    證券之罪嫌。是此部分原應為無罪之諭知，惟公訴人認此部
    分與上開論罪科刑部分，有方法結果之牽連犯裁判上一罪關
    係，爰不另為無罪之諭知，附此敘明。
 據上論結，應依刑事訴訟法第三百六十八條，判決如主文。
本案經檢察官甲○○到庭執行職務。
中    華    民    國    95    年    11    月    28    日
               刑事第七庭  審判長法  官  黃  日  隆
                                 法  官  江  錫  麟
                                 法  官  鄭  永  玉
上列正本證明與原本無異。
不得上訴。
                                 書記官  陳  三  軫
中    華    民    國    95    年    11    月    29    日
附表一：
┌───┬────────────────┬────────────────┐
│姓名  │任職期間及職務                  │備註                            │
├───┼────────────────┼────────────────┤
│丙○○│自62年起至91年9月間止擔任總幹事 │經本院91年訴字第2677號判處有期徒│
│      │                                │刑4年，現上訴二審中             │
├───┼────────────────┼────────────────┤
│吳思聰│自79年3月起至90年5月31日止擔任信│經本院91年訴字第2677號判處有期徒│
│      │用部主任                        │刑1年4月，現上訴二審中          │
├───┼────────────────┼────────────────┤
│陳永松│秘書                            │經台灣台中地方法院檢察署以92年度│
│      │                                │偵字第17357號緩起訴處分         │
├───┼────────────────┼────────────────┤
│鄭富雄│徵信承辦人員                    │經台灣台中地方法院檢察署以92年度│
│      │                                │偵字第17357號緩起訴處分         │
├───┼────────────────┼────────────────┤
│許美惠│徵信承辦人員                    │經台灣台中地方法院檢察署以92年度│
│      │                                │偵字第17357號緩起訴處分         │
├───┼────────────────┼────────────────┤
│陳素娟│徵信承辦人員                    │經台灣台中地方法院檢察署以92年度│
│      │                                │偵字第17357號緩起訴處分         │
├───┼────────────────┼────────────────┤
│宋美惠│徵信承辦人員                    │通緝中                          │
└───┴────────────────┴────────────────┘
                                                      Ｆ


司法院資訊處製作；財團法人民間司法改革基金會備份。
